---
title: "Armoede in Nederland"
author: "Tiemen & Thijs"
date: "2026-06-04"
output:
  pdf_document:
    latex_engine: xelatex
---

```{r setup, include=FALSE}
knitr::opts_chunk$set(echo = FALSE, warning = FALSE, message = FALSE)
library(tidyverse)
library(sf)
setwd(dirname(rstudioapi::getSourceEditorContext()$path))
```

## Introductie

Armoede is een hardnekkig sociaal probleem in Nederland. Huishoudens die langdurig onder de armoedegrens leven hebben minder toegang tot onderwijs, zorg en sociale participatie. Volgens het Centraal Bureau voor de Statistiek (CBS, 2023) leefde in 2022 ongeveer 4,7% van alle huishoudens onder de lage-inkomensgrens, wat neerkomt op ruim 340.000 huishoudens. Eenoudergezinnen en alleenstaanden zijn bijzonder kwetsbaar: hun armoederisico is twee tot drie keer hoger dan dat van paren met kinderen (Vrooman et al., 2020). In dit rapport analyseren we hoe armoede zich heeft ontwikkeld tussen 2011 en 2024, welke huishoudenstypes het hardst worden geraakt, en hoe armoede geografisch verdeeld is over Nederland. Bijzondere aandacht gaat uit naar de COVID-19-periode (2020), die zowel economische druk als overheidssteun met zich meebracht.

## Data

We gebruiken twee datasets van het CBS:

1. *Laag en langdurig laag inkomen van huishoudens* (83841NED): nationale cijfers per huishoudenstype van 2011–2024, verzameld via het Inkomenspanelonderzoek (IPO). De dataset bevat het percentage huishoudens onder de lage-inkomensgrens, uitgesplitst naar huishoudenstype en duur van de inkomenspositie.

2. *Laag en langdurig laag inkomen per regio* (85678NED): provinciale cijfers voor 2022, eveneens afkomstig uit het IPO. De meest recente provinciale uitsplitsing betreft het jaar 2022.

**Beperkingen:** Beide datasets meten alleen geregistreerde huishoudens; daklozen en ongedocumenteerden worden niet meegenomen. De provinciale data stamt uit 2022 en kan niet worden vergeleken met recentere nationale trends. Verder is de lage-inkomensgrens een relatieve maatstaf die niet altijd gelijke tred houdt met de werkelijke kosten van levensonderhoud.

```{r data-laden}
obs_raw <- read_csv2("Observations.csv") %>%
  filter(is.na(RegioS) | RegioS == "NL01") %>%
  mutate(jaar = as.integer(substr(Perioden, 1, 4)))

armoede_pct <- obs_raw %>%
  filter(KenmerkenVanHuishoudens == "1050010",
         Measure == "1050010_2",
         InkomensgrensHuishouden == "1050290",
         DuurInkomenspositie == "A028721")

obs2 <- read_csv2("Observations.csv")

regio_codes <- read_csv2("RegioSCodes.csv") %>%
  filter(DimensionGroupId == "PV") %>%
  select(Identifier, Title) %>%
  mutate(Title = str_remove(Title, " \\(PV\\)"))

kaart_data <- obs2 %>%
  filter(RegioS %in% regio_codes$Identifier,
         Measure == "1050010_2",
         InkomensgrensHuishouden == "1050290",
         DuurInkomenspositie == "A028721",
         KenmerkenVanHuishoudens == "1050010",
         Perioden == "2022JJ00") %>%
  left_join(regio_codes, by = c("RegioS" = "Identifier"))
```

## Kwantificeren

### Data cleaning

De ruwe CBS-data vereist meerdere bewerkingsstappen voordat analyse mogelijk is:

1. **Filteren op nationaal niveau:** De dataset 85678NED bevat zowel nationale als regionale rijen. Voor de tijdreeks filteren we op `RegioS == "NL01"` (heel Nederland) om dubbeltellingen met provinciale data te vermijden.
2. **Selecteren van de juiste maatstaf:** De data bevat meerdere inkomensgrenzen en duraties. We filteren op de lage-inkomensgrens (`InkomensgrensHuishouden == "1050290"`) en éénjarige armoede (`DuurInkomenspositie == "A028721"`), omdat dit de meest gebruikte maatstaf is in CBS-publicaties.
3. **Samenvoegen van datasets:** Voor de kaart koppelen we de regionale armoedecijfers aan provincienamen via een `left_join` met de RegioSCodes-tabel, zodat we provinciedata kunnen plotten op een geografische kaart.
4. **Harmoniseren van provincienamen:** Zowel de GeoJSON-kaart als CBS hanteert "Fryslân". De join werkt daardoor direct op de originele CBS-naam zonder aanpassing.

### Beschrijving van variabelen

| Variabele | Type | Betekenis |
|---|---|---|
| jaar | integer | Jaar van meting (2011-2024) |
| Value | numeriek (%) | Percentage huishoudens onder de lage-inkomensgrens |
| huishoudenstype | karakter | Huishoudenstype, bijv. eenoudergezin |
| RegioS | karakter | Regiocode: NL01 = Nederland, PV = provincie |
| armoede\_verschil | numeriek | Jaar-op-jaar verandering in %-punt (nieuwe variabele) |
| boven\_gemiddeld | logisch | TRUE als provincie boven nationaal gemiddelde scoort (nieuwe variabele) |

Table: Variabelen in de gecombineerde dataset.

### Nieuwe variabelen

We construeren twee nieuwe variabelen met analytische waarde:

- **`armoede_verschil`**: het jaar-op-jaar verschil in armoederisico (in procentpunten). Dit maakt zichtbaar of armoede sneller of langzamer stijgt of daalt, en helpt de impact van specifieke gebeurtenissen (zoals de financiële crisis of COVID-19) te kwantificeren.

- **`boven_gemiddeld`**: een logische variabele (TRUE/FALSE) die aangeeft of een provincie in 2022 boven het nationale gemiddelde scoort. Dit vergemakkelijkt de interpretatie van de kaart en maakt het mogelijk provincies direct te vergelijken.

```{r nieuwe-variabelen}
# Variabele 1: jaar-op-jaar verandering in armoede
armoede_pct <- armoede_pct %>%
  arrange(jaar) %>%
  mutate(armoede_verschil = Value - lag(Value))

# Variabele 2: of provincie boven nationaal gemiddelde zit
nat_gemiddelde <- kaart_data %>%
  filter(!is.na(Value)) %>%
  summarise(gem = mean(Value, na.rm = TRUE)) %>%
  pull(gem)

kaart_data <- kaart_data %>%
  mutate(boven_gemiddeld = Value > nat_gemiddelde)

# Samenvattende tabel nieuwe variabele 1
armoede_pct %>%
  filter(!is.na(armoede_verschil)) %>%
  select(jaar, Value, armoede_verschil) %>%
  mutate(across(where(is.numeric), ~round(., 2))) %>%
  knitr::kable(
    col.names = c("Jaar", "% onder armoedegrens", "Verandering (%-punt)"),
    caption = "Jaar-op-jaar verandering in armoederisico (Nederland)."
  )
```

De tabel laat zien dat de grootste stijging plaatsvond in 2012 en 2013 (nasleep van de financiële crisis), en de sterkste dalingen in 2015 en 2016.

## Visualisaties

### Temporele variatie

```{r tijdreeks}
ggplot(armoede_pct, aes(x = jaar, y = Value)) +
  geom_line(color = "steelblue", size = 1) +
  geom_point(color = "steelblue") +
  scale_x_continuous(breaks = seq(2011, 2024, by = 2)) +
  labs(title = "Armoede in Nederland over de tijd (2011-2024)",
       x = "Jaar",
       y = "% huishoudens onder armoedegrens",
       caption = "Bron: CBS 83841NED") +
  theme_minimal()
```

Armoede steeg tot een piek van 8,9% in 2013 na de financiële crisis van 2008–2012, en daalde daarna gestaag tot 3,6% in 2024. De daling over meer dan 10 jaar weerspiegelt zowel economisch herstel als beleidsmaatregelen zoals de verhoging van het minimumloon. De tijdreeks omvat 14 meetpunten (meer dan 3 perioden).

### Sub-populatie variatie

```{r subpopulatie}
groepen <- c("1050015", "1050190", "1050055", "1016090")

kenmerken <- read_csv2("KenmerkenVanHuishoudensCodes.csv") %>%
  select(Identifier, Title)

subpop <- obs_raw %>%
  filter(KenmerkenVanHuishoudens %in% groepen,
         Measure == "1050010_2",
         InkomensgrensHuishouden == "1050290",
         DuurInkomenspositie == "A028721") %>%
  left_join(kenmerken, by = c("KenmerkenVanHuishoudens" = "Identifier")) %>%
  mutate(Title = str_remove(Title, "Type: "))

ggplot(subpop, aes(x = jaar, y = Value, color = Title)) +
  geom_line(size = 1) +
  geom_point() +
  scale_x_continuous(breaks = seq(2011, 2024, by = 2)) +
  labs(title = "Armoede per huishoudenstype over de tijd (2011-2024)",
       x = "Jaar",
       y = "% onder armoedegrens",
       color = "Huishoudenstype",
       caption = "Bron: CBS 83841NED") +
  theme_minimal()
```

Eenoudergezinnen hebben structureel het hoogste armoederisico: in 2013 piekte dit op circa 21%, meer dan vijf keer het risico van paren met kinderen. Alleenstaanden volgen op afstand met een risico van 10 tot 12% in de crisisjaren. Paren met en zonder kinderen scoren het laagst. Dit patroon sluit aan bij de bevindingen van Vrooman et al. (2020), die structurele kwetsbaarheid van eenpersoonshuishoudens en eenoudergezinnen documenteren.

### Ruimtelijke variatie

```{r kaart}
nl_map <- st_read("https://cartomap.github.io/nl/wgs84/provincie_2022.geojson", quiet = TRUE)

nl_map_data <- nl_map %>%
  left_join(kaart_data, by = c("statnaam" = "Title"))

# Controleer of alle provincies gekoppeld zijn
missing_provs <- nl_map_data %>% filter(is.na(Value)) %>% pull(statnaam)
if (length(missing_provs) > 0) warning("Geen data voor: ", paste(missing_provs, collapse = ", "))

ggplot(nl_map_data) +
  geom_sf(aes(fill = Value)) +
  scale_fill_gradient(low = "lightyellow", high = "darkred", na.value = "grey90") +
  labs(title = "Armoede per provincie in Nederland (2022)",
       subtitle = "Percentage huishoudens onder de lage-inkomensgrens",
       caption = "Bron: CBS 85678NED | Kaart: cartomap.github.io",
       fill = "% onder\narmoedegrens") +
  theme_void()
```

De kaart laat zien dat armoede ongelijk verdeeld is over Nederland. Zuid-Holland en Groningen kennen de hoogste armoedecijfers, wat samenhangt met de aanwezigheid van grote steden (Rotterdam, Den Haag, Groningen) waar inkomensverschillen groter zijn. Zeeland en Drenthe scoren het laagst. Een beperking van deze kaart is dat provinciale gemiddelden de armoede in stedelijke gebieden binnen die provincies kunnen maskeren.

### Event analyse: COVID-19

```{r event}
armoede_pct <- armoede_pct %>%
  mutate(periode = ifelse(jaar < 2020, "Voor COVID-19", "Na COVID-19"))

gem_voor <- armoede_pct %>% filter(periode == "Voor COVID-19") %>% summarise(m = mean(Value)) %>% pull(m)
gem_na   <- armoede_pct %>% filter(periode == "Na COVID-19")  %>% summarise(m = mean(Value)) %>% pull(m)

ggplot(armoede_pct, aes(x = jaar, y = Value)) +
  geom_line(color = "steelblue", size = 1) +
  geom_point(aes(color = periode), size = 2) +
  scale_color_manual(values = c("Voor COVID-19" = "steelblue", "Na COVID-19" = "tomato")) +
  scale_x_continuous(breaks = seq(2011, 2024, by = 2)) +
  geom_vline(xintercept = 2020, linetype = "dashed", color = "red") +
  annotate("text", x = 2019.8, y = 8.3,
           label = "COVID-19\n(2020)", hjust = 1, color = "red", size = 2.8) +
  annotate("text", x = 2014, y = 7.2,
           label = paste0("Gem. voor COVID: ", round(gem_voor, 1), "%"),
           size = 2.8, color = "steelblue") +
  annotate("text", x = 2021, y = 7.0,
           label = paste0("Gem. na COVID:\n", round(gem_na, 1), "%"),
           size = 2.8, color = "tomato", hjust = 0.5) +
  labs(title = "Armoede in Nederland voor en na COVID-19",
       x = "Jaar",
       y = "% huishoudens onder armoedegrens",
       color = "Periode",
       caption = "Bron: CBS 83841NED") +
  theme_minimal()
```

```{r ttest}
voor_vals <- armoede_pct %>% filter(periode == "Voor COVID-19") %>% pull(Value)
na_vals   <- armoede_pct %>% filter(periode == "Na COVID-19")  %>% pull(Value)
ttest_res <- t.test(voor_vals, na_vals)
```

Ondanks de economische schok van COVID-19 daalde armoede na 2020 verder. Het gemiddelde armoederisico vóór 2020 bedroeg `r round(gem_voor, 1)`%, en na 2020 `r round(gem_na, 1)`%. Een Welch two-sample t-test bevestigt dat dit verschil statistisch significant is (t(`r round(ttest_res$parameter, 1)`) = `r round(ttest_res$statistic, 2)`, p = `r round(ttest_res$p.value, 3)`). Dit lijkt paradoxaal, maar is waarschijnlijk te verklaren door omvangrijke overheidssteun zoals de NOW-regeling (loonsubsidie) en verhogingen van toeslagen. Dit is echter een associatie en geen causaal bewijs, want andere factoren zoals de krappe arbeidsmarkt spelen ook een rol.

## Discussie

Dit onderzoek laat zien dat armoede in Nederland tussen 2011 en 2024 aanzienlijk is gedaald, van een piek van bijna 9% naar ruim 3,5%. De daling is echter niet voor alle huishoudens even sterk. Eenoudergezinnen en alleenstaanden blijven structureel kwetsbaar, zoals ook Vrooman et al. (2020) documenteren in het Sociaal en Cultureel Rapport. Dit patroon suggereert dat generiek armoedebeleid onvoldoende is. Gerichte maatregelen voor eenoudergezinnen, zoals kinderopvangtoeslag, uitbreiding van de bijzondere bijstand en schuldhulpverlening, zijn noodzakelijk.

De geografische analyse laat zien dat armoede geconcentreerd is in provincies met grote steden. Dit sluit aan bij CBS-cijfers over stedelijke armoede (CBS, 2023a) en onderzoek van Musterd et al. (2017) naar ruimtelijke concentratie van armoede in Nederlandse steden. Een beleidsimplicatie is dat gemeentelijk armoedebeleid in Rotterdam, Den Haag en Groningen bijzondere aandacht verdient.

**Vervolgonderzoek:** In de volgende fase van dit onderzoek willen we de causale relatie tussen beleidsmaatregelen en armoededaling nader onderzoeken. Concreet plannen we: (1) een regressieanalyse van de invloed van het minimumloon en toelagenniveaus op het armoedecijfer over de tijd; (2) een vergelijking van armoede op gemeenteniveau binnen de hoog-scorende provincies om stedelijke concentratie te kwantificeren; en (3) een analyse van langdurige armoede (meer dan drie jaar onder de grens) als aanvulling op de huidige eenjarige maatstaf.

**Beperkingen:** Ten eerste meten we alleen geregistreerde huishoudens; daklozen, ongedocumenteerden en mensen die geen gebruik maken van toeslagen worden onderschat. Ten tweede zijn de provinciale data uit 2022 en kunnen ze niet direct worden vergeleken met de meest recente nationale cijfers uit 2024. Ten derde is de COVID-19-analyse associatief: zonder controlegroep of quasi-experimenteel design kunnen we geen causale uitspraken doen over het effect van overheidssteun op armoede.

## Reproduceerbaarheid

GitHub repository: https://github.com/TiemenKasbergen/armoede-onderzoek

De analyse is volledig reproduceerbaar vanuit de .Rmd file. De benodigde databestanden zijn:

- `Observations.csv` (te downloaden van CBS Open Data, tabel 85678NED)
- `RegioSCodes.csv` (te downloaden van dezelfde CBS-tabel, regiocodelijst)
- `KenmerkenVanHuishoudensCodes.csv` (te downloaden van CBS-tabel 83841NED)

Zie de README op GitHub voor exacte downloadinstructies. Het kaartbestand wordt automatisch opgehaald via een URL (cartomap.github.io). Benodigde R-packages: `tidyverse`, `sf`.

## Referenties

- Centraal Bureau voor de Statistiek. (2023). *Armoede en sociale uitsluiting 2023*. https://www.cbs.nl/nl-nl/publicatie/2023/44/armoede-en-sociale-uitsluiting-2023

- Centraal Bureau voor de Statistiek. (2024). *Laag en langdurig laag inkomen van huishoudens; kenmerken* [Dataset]. CBS Open Data. https://opendata.cbs.nl/statline/#/CBS/nl/dataset/83841NED

- Centraal Bureau voor de Statistiek. (2024). *Laag en langdurig laag inkomen; regio* [Dataset]. CBS Open Data. https://opendata.cbs.nl/statline/#/CBS/nl/dataset/85678NED

- Musterd, S., Marcińczak, S., van Ham, M., & Tammaru, T. (2017). Socioeconomic segregation in European capital cities: Increasing separation between poor and rich. *Urban Geography*, *38*(7), 1062–1083. https://doi.org/10.1080/02723638.2016.1228371

- Sociaal en Cultureel Planbureau. (2021). *Armoede in kaart 2021*. https://www.scp.nl/publicaties/publicaties/2021/10/05/armoede-in-kaart-2021

- Vrooman, C., Gijsberts, M., & Boelhouwer, J. (2020). *Verschil in Nederland: Sociaal en Cultureel Rapport 2020*. Sociaal en Cultureel Planbureau. https://www.scp.nl/publicaties/publicaties/2020/11/12/verschil-in-nederland
